臺灣高雄地方法院刑事判決　　　　　　　　　　　　　九十年度易字第四七五一號
　　公　訴　人　臺灣高雄地方法院檢察署檢察官
　　被　　　告　甲○○
右列被告因詐欺案件，經檢察官提起公訴（九十年度偵緝字第一二三二號），本院判
決如左：
    主  文
甲○○無罪。
    理  由
一、公訴意旨略以：被告甲○○明知其經濟已陷週轉不靈，其所參與每會新台幣（下
    同）一萬元之互助會已死會，無法繳納會款。竟意圖為自己不法之所有，於民國
    八十八年一月間，猶隱瞞事實，以兒子（姓名不詳）須配置隱形眼鏡、購買泳衣
    及哥哥（姓名不詳）發生車禍，須賠償他人等理由，先後二次向告訴人乙○○共
    調借十六萬元，言明一個月後清償，告訴人因認二人係好友，致陷於錯誤，即如
    數借貸。及借款後，無款清償，並將使用之電話及行動電話陸續停話，隨並逃逸
    無蹤後，始發現受騙，因認被告涉有刑法第三百三十九條第一項詐欺取財罪嫌云
    云。
二、按犯罪事實應依證據認定之，無證據不得推定其犯罪事實，又不能證明被告犯罪
    者，應諭知無罪之判決，刑事訴訟法第一百五十四條、第三百零一條第一項分別
    定有明文。又告訴人之告訴，係以使被告受刑事訴追為目的，是其陳述是否與事
    實相符，仍應調查其他事實以資審認，始得為不利被告之認定。（最高法院五十
    二年台上字第一三○○號判例參照）。次按刑法第三百三十九條第一項詐欺罪之
    成立，以意圖為自己或第三人不法所有，以詐術使人將本人或第三人之物交付為
    要件，所謂以詐術使人交付，必須被詐欺人因其詐術而陷於錯誤，若其所用方法
    ，不能認為詐術，亦不致使人陷於錯誤，即不構成該罪。（最高法院四十六年台
    上字第二六○號判例參照）。至於債務人於債之關係成立後，如有未依債之本旨
    履行民事債務之情形，在一般社會經驗上可能之原因甚多，縱令是出於惡意不為
    履行，苟無足以證明其在債之關係發生時，自始即具有不法所有意圖之積極證據
    ，亦僅能令負民事之遲延給付責任，依刑事訴訟法第一百五十四條之規定，尚不
    得據此債信違反之客觀事態，而推定債務人原有詐欺之犯意。
三、公訴人認被告涉有詐欺罪嫌，係以告訴人之指述及被告所簽發之本票為主要論證
    。訊據被告甲○○固不否認有於八十八年一月間，分兩次向告訴人各借款八萬元
    等情，然堅詞否認有何詐欺罪嫌，辯稱：伊沒有要詐騙告訴人之故意，當初向告
    訴人借款時，伊有告訴告訴人是因為伊經濟有困難，請告訴人幫忙，借款後，伊
    有償還部分，事後是因為真得沒有辦法還款，才搬遷至台東等語。經查:
（一）被告與告訴人係朋友之關係，告訴人於八十八年一月間因被告經濟上有困難，
      其為幫助被告而分二次借款給被告等情，業據告訴人於本院審理時稱：「（被
      告如何向你借錢？）她說她有急用。也有要付房租、繳會錢等。被告本來說要
      借八萬，後來不夠，她說家裡有急用，所以又借八萬」等語（見本院九十一年
      一月十日調查筆錄），可證被告向告訴人借款時經濟已陷於困頓，且為告訴人
      所知悉，告訴人對被告之債信能力既有認識，猶願意資助金錢供被告週轉，則
      被告向告訴人借款時並無施詐術之行為，告訴人亦無因此而陷於錯誤，是被告
      向告訴人借款核與詐欺罪之構成要件不符。
（二）被告向告訴人借款時，有向告訴人承諾將按日清償五百元或一千元之部分借款
      ，且被告確實有分次匯款至告訴人之帳號清償部分借款，迄今尚欠款十一萬多
      元等情，業據告訴人供述紊詳，倘被告借款之際，即有詐騙告訴人之故意，被
      告又豈會於借款後仍繼續遵守當初之約定償還欠款，益證被告係因經濟情況更
      惡化致無法清償欠款，並非於借款之初就有不法所有之意圖堪以認定。再者，
      據本院向高雄市新莊仔郵局函查被告八十七年至八十八年存摺往來明細，觀諸
      被告之存摺往來明細，其借款後，其存款結存金額確實尚有數百元至二萬多元
      不等，此有台灣南區郵政管理局九十一年二月六日0000000─０二三號
      函及所附客戶歷史交易清單等資料在卷可稽，足徵被告允諾可以按日清償部分
      借款之還款計畫並非不實在，且被告亦確有償債之能力，從而被告並無施詐術
      之行為，又被告事後無法依承諾清償，肇因被告經濟持續惡化才無法繼續，該
      結果並非被告所能控制及預見，則被告因其無法控制、預見之事由致事後無法
      清償，僅為單純之債務不履行，要與刑法詐欺罪不合。
（三）綜上所述，被告雖因經濟拮据而向告訴人借款，然告訴人借款予被告時，對於
      被告經濟不佳等情已知情，仍願意基於認識之誼借款予被告，被告並無施詐術
      之犯行；且被告向告訴人借款時雖經濟困頓，但有償債能力及計劃，尚難因事
      後無法清償借款，而認其有不法所有之意圖，及施詐術之犯行。又被告就其積
      欠告訴人之本件借款，業經與告訴人達成和解，亦有和解書一紙在卷可憑，凡
      此均足以證明被告並無詐騙告訴人之意圖。本件應屬單純債務不履行之民事糾
      紛。此外，並無其他積極之證據足資證明被告之犯行，自屬不能證明被告犯罪
      ，依法應為無罪之諭知。
據上論斷，應依刑事訴訟法第三百零一條第一項，判決如主文。
本案經檢察官林美靜到庭執行職務。
中      華      民      國    九十一    年      三      月    二十二    日
                                臺灣高雄地方法院刑事第七庭
                                    審判長法  官    陳信伍
                                          法  官    何秀燕
                                          法  官    張茹棻
右正本證明與原本無異。
如不服本判決，應於判決送達後十日內，向本院提出上訴狀。
                                          書記官    李忠霖
中      華      民      國    九十一      年    三      月    二十二    日
